【裁判字號】    99,上訴,105
【裁判日期】    990517
【裁判案由】    強盜
【裁判全文】
臺灣高等法院臺中分院刑事判決         99年度上訴字第105號
上  訴  人
即  被  告  乙○○
指定辯護人  本院公設辯護人  丁○○
上列上訴人因強盜案件，不服臺灣苗栗地方法院98年度訴字第71
0號中華民國98年11月23日第一審判決（起訴案號：臺灣苗栗地
方法院檢察署98年度偵字第4993號），提起上訴，本院判決如下
：
    主  文
上訴駁回。
    事  實
一、乙○○於民國98年9月17日19時許，攜帶原為供學校餐飲課
    程使用之水果刀1把，騎乘車牌號碼F2U-667號重型機車外出
    。於同日22時30分許，行經苗栗縣後龍鎮新港橋時，見騎乘
    車牌號碼LJE-079號重型機車之丙○○獨自1人，即尾隨至同
    鎮大庄里柳樹灣台126線8.4公里處，隨即基於意圖為自己不
    法所有之強盜犯意，為使丙○○不能抗拒，即持前開水果刀
    刺向丙○○之背部，並以駕車衝撞其機車之強暴手段，致丙
    ○○人車倒地致不能抗拒後，喝令其交出財物，丙○○則向
    乙○○稱其現在還在唸書、沒有錢，並將其皮包內之證件、
    金融卡、現金1,058元等財物倒在地上，央求乙○○停止繼
    續傷害行為。乙○○因見丙○○背後血流不止，即出於己意
    而中止強盜犯行，將剛剛倒在地上之財物及皮包拾起交還丙
    ○○，並稱要送丙○○就醫治療，丙○○因害怕再遭傷害，
    遂同意並將機車先牽至附近之萊爾富便利商店前，再由乙○
    ○騎機車搭載丙○○前往苗栗市大千綜合醫院，由丙○○自
    行進入醫院治療，丙○○則因此而受有背部穿刺傷2公分（
    深5公分）、左手第3指撕裂傷1公分等傷害（傷害部分業經
    丙○○於偵查中撤回告訴）。乙○○於醫院外等候時，見丙
    ○○之友人前來探視丙○○，隨即騎車逃逸。
二、案經苗栗縣警察局竹南分局報請臺灣苗栗地方法院檢察署檢
    察官偵查起訴。
    理  由
壹、證據能力之說明：
    按被告以外之人於審判外之陳述，雖不符刑事訴訟法第159
    條之1至第159條之4之規定，然經當事人於審判程序同意作
    為證據，法院審酌該言詞陳述作成時之情況，認為適當者，
    亦得為證據；當事人、代理人或辯護人於法院調查證據時，
    知有刑事訴訟法第159條第1項不得為證據之情形，而未於言
    詞辯論終結前聲明異議者，視為有前項之同意，刑事訴訟法
    第159條之5定有明文。經查，本案檢察官、被告及其辯護人
    ，均未爭執本判決所引用之下列各項證據之證據能力，復未
    於言詞辯論終結前聲明異議，本院審酌上開證據作成時之情
    況，並無違法取證之瑕疵，認以之作為證據亦屬適當，揆諸
    上開規定，應認下列各項證據均有證據能力，此先予敘明。
貳、實體之說明：
一、上開犯罪事實，除有關騎車衝撞被害人之機車一節外，餘迭
    據上訴人即被告（下稱被告）乙○○於偵、審中均坦承不諱
    （參偵卷第40、52頁、原審卷第26、49頁、本院卷第25頁背
    面、第57頁背面、第58頁），核與證人即被害人丙○○於警
    詢時及偵查中具結證述之情節（見偵查卷第17頁至第19頁、
    第62頁至第64頁）大致相符，復有扣案之水果刀1把，及大
    千綜合醫院98年9月18日第000000000號甲種診斷證明書1紙
    、現場及證物照片10張、南投縣鹿谷鄉調解委員會調解書影
    本及撤回告訴狀各1份在卷可資佐證。而經當庭勘驗扣案之
    水果刀，其總長為23公分，刀柄長10.5公分，刀刃鋒利，前
    緣尖銳鋒利，刀面呈三角形，底部為2.3公分，有勘驗筆錄
    在卷（本院卷第57頁）可稽，足徵上開水果刀確屬兇器無訛
    。又被告確有於犯案過程中，以所騎機車衝撞被害人丙○○
    之機車，業據證人丙○○於98年9月29日偵查中具結證述：
    「他先拿刀刺我，然後騎機車撞我的機車，撞2次，第2次我
    才倒地，他說要搶劫，細節是我被撞倒地之後，我問他你要
    幹嘛，他說他要搶劫」、「一開始我不知道他拿1把刀插在
    我身上，第1次撞我時，我有想到要跑，我摧油門，但是被
    他第2次追撞而撞倒。」等語（偵4993號卷第63頁），參諸
    被告與被害人於前1日（98年9月28日）即已達成民事調解，
    並將賠償金38萬元當場給付被害人，被害人並同意撤回對被
    告之傷害告訴、原諒被告，有南投縣鹿谷鄉調解委員會調解
    書影本在卷（偵卷第75頁）可參，則被害人斷無於翌(29)日
    在檢察官偵訊時，於具結擔保其證言之憑信性後，再故意誇
    大誣指被告上開駕車衝撞之行為，故被告上開所辯應係避重
    就輕之詞而不足採信。至於被告乙○○上揭其餘加重強盜未
    遂犯行之自白，則核與事實相符，是本案事證已臻明確，被
    告乙○○上揭攜帶兇器強盜未遂之犯行，堪予認定。
二、按強盜罪之既遂與否，以已未得財為標準，若僅施用強暴、
    脅迫等手段，而未取得財物者，仍應以未遂論，最高法院著
    有21年上字第892號判例意旨可資參照。核被告乙○○所為
    ，係犯刑法第321條第1項第3款、第330條第1項、第2項之攜
    帶兇器強盜未遂罪。次按強盜罪之犯罪方法係以強暴、脅迫
    等方式，致使被害人不能抗拒為其構成要件之一，當然含有
    使人行無義務之事之性質，自不另論強制罪；又強盜罪之脅
    迫手段，實際上大多對被害人會有加害等言詞以恫嚇被害人
    ，使生畏怖，因而交付財物，如此強暴之行為，在觀念上，
    應被吸收於強盜行為中，不再論以恐嚇危害安全罪。又按已
    著手於犯罪行為之實行，而因己意中止或防止其結果之發生
    者，即所謂刑法上之中止未遂犯，其未能完成犯罪之原因，
    係出於行為人主觀上之心理妨礙而任意中止或防止其結果之
    發生，此妨礙非出於外部，依一般經驗法則予以觀察，非屬
    通常現象，亦即因該一定之原因，並無期待可能必將中止犯
    罪或防止犯罪結果之發生者，則屬中止未遂犯，最高法院89
    年度臺上字第3009號判決意旨可資參照。本案被告著手於強
    盜行為，而因己意中止而未取得財物，核屬中止未遂犯，爰
    依刑法第27條第1項前段之規定，減輕其刑。而有期徒刑減
    輕者，減輕其刑至1/2，但同時有免除其刑之規定者，其減
    輕得減至2/3，刑法第66條定有明文，故依此規定，減輕被
    告之刑。
三、原審認被告罪證明確，依刑法第321條第1項第3款、第330條
    第1項、第2項、第27條第1項前段、第38條第1項第2款、第
    66條但書，並審酌被告乙○○所為犯行，對於被害人個人所
    造成心理上之傷害及社會治安之潛在威脅，及於犯後坦承犯
    行之態度等一切情狀，量處被告有期徒刑2年4月，又扣案之
    水果刀1把，係被告所有持供本案犯行所使用之工具，業據
    被告供明在卷，依刑法第38條第1項第2款之規定，予以宣告
    沒收，並說明：1.公訴意旨以被告乙○○年輕體壯，因遊蕩
    成習而隨機犯罪，請依刑法第90條規定，併諭知應於刑之執
    行前令入勞動場所強制工作，惟被告乙○○並無任何前案紀
    錄，有臺灣高等法院被告前案紀錄表在卷可參，難認被告有
    犯罪習慣，且被告於偵審中既已坦承主要犯行，並與被害人
    達成調解及給付被害人新臺幣38萬元，犯後態度堪稱良好，
    足見其有悔悟之心，及已量處相當之刑，上開宣告刑度，應
    足懲治被告並收教化之效，是以並無對被告乙○○為強制工
    作之諭知；2.辯護人請求依刑法第59條之規定酌減被告之刑
    至2年以下，並給予緩刑之宣告，按依刑法第59條規定減輕
    其刑者，須以犯罪之情狀可憫恕為要件，此觀諸該條之規定
    自明。查本案被告當時之行為，係持水果刀刺向被害人之背
    部，再騎機車衝撞被害人之機車，致被害人之人車倒地後，
    喝令交出財物，雖終因己意中止而未取得財物，惟已致被害
    人受有相當實害及驚嚇，觀此等情狀，相較於其他犯罪情狀
    ，尚難認有可憫恕之處，且被告如上述之中止行為，已經減
    輕其刑如前述，爰不再依刑法第59條規定減輕其刑。核其認
    事用法並無違誤，量刑亦稱妥適。
四、被告上訴意旨略以：伊因涉世未深，短於思慮，且患有憂鬱
    症，犯下此罪，業已深切悔悟，況當時因己意而中止未遂，
    並將被害人送醫，被害人就醫後已無大礙，終而未使損害擴
    大，且已與被害人達成和解，賠償38萬元，被害人也願意原
    諒伊，伊經此教訓，當無再犯之虞，請依刑法第27條第1項
    之規定免除其刑，或依刑法第59條之規定酌量減輕其刑，且
    減至2年以下有期徒刑，並依刑法第74條規定准予緩刑之宣
    告等語。惟查，被告固提出其於98年11月18日在大千醫院南
    勢分院之診斷證明書（參本院卷第11頁），證明其有憂鬱症
    ，目前服用抗憂鬱藥物治療中，惟被告於偵查中即供稱：「
    （對於尾隨當事人的時候，自己做什麼事情應該清楚，不會
    不知道自己做什麼？）我知道。」等語（偵卷第53頁），於
    本院訊問時亦供稱：「（案發時你覺得你的精神狀況是否正
    常？）那時候很累。（案發當時你知道自己在做什麼？）知
    道。」等語（本院卷第27頁背面），再經本院依職權將被告
    送請台中榮民總醫院為精神鑑定，結果亦為：「總結前述生
    活史、警察局的偵訊筆錄與精神疾病史和測驗結果，個案於
    會談過程中並沒有發現幻覺或者妄想等精神症狀。綜合以上
    情形判定案發當時，判斷個案於犯罪行為時並沒有因為精神
    障礙或其他心智缺陷至不能辨視其行為違法，或欠缺依其辨
    視而行為之能力之情形，因此犯案當時精神狀態屬於心神正
    常。」有台中榮民總醫院精神鑑定報告書附卷（本院卷第45
    至47頁背面）可稽，足見被告於犯本案當時並無刑法第19條
    所定之不罰或減輕其刑之事由。至於被告其餘上訴理由，均
    業經原審考量在內，並說明被告所為不符合刑法第59條得以
    酌量減輕其刑之規定，而刑法第330條第1項加重強盜罪之法
    定刑為7年以上有期徒刑，而依刑法第27條第1項前段之規定
    ，減輕其刑，而有期徒刑減輕者，減輕其刑至1/2，但同時
    有免除其刑之規定者，其減輕得減至2/3，刑法第66條定有
    明文，故依此規定，減輕被告之刑，而僅量處有期徒刑2年4
    月，已屬從輕，自無從再予從輕減為2年以下有期徒刑並給
    予緩刑。被告之上訴並無理由，應予駁回。
據上論結，應依刑事訴訟法第368條，判決如主文。
本案經檢察官甲○○到庭執行職務。
中    華    民    國    99    年    5     月    17    日
            刑事第八庭  審判長法  官  羅  得  村
                              法  官  簡  源  希
                              法  官  郭  瑞  祥
以上正本證明與原本無異。
如不服本判決應於收受送達後十日內向本院提出上訴書狀，其未
敘述上訴之理由者，並得於提起上訴後十日內向本院補提理由書
（均須按他造當事人之人數附繕本）「切勿逕送上級法院」。
                              書記官  李  妍  嬅
中    華    民    國    99    年    5     月    17    日
附錄：本罪論罪科刑之法條全文
刑法第330 條第1 項、第2 項：
犯強盜罪而有第321 條第1 項各款情形之一者，處7 年以上有期
徒刑。
前項之未遂犯罰之。
中華民國刑法第321條
犯竊盜罪而有左列情形之一者，處 6 月以上、 5 年以下有期徒
刑：
一、於夜間侵入住宅或有人居住之建築物、船艦或隱匿其內而犯
    之者。
二、毀越門扇、牆垣或其他安全設備而犯之者。
三、攜帶兇器而犯之者。
四、結夥三人以上而犯之者。
五、乘火災、水災或其他災害之際而犯之者。
六、在車站或埠頭而犯之者。
前項之未遂犯罰之。

司法院資訊處製作；財團法人民間司法改革基金會備份。
